臺灣高等法院民事判決　　　　　　　　100年度家上字第125號
上　訴　人　邱謙土
訴訟代理人　姚本仁律師
被　上訴人　邱張玉盞
訴訟代理人　張瑞釗律師
上列當事人間離婚事件，上訴人對於民國100年3月16日臺灣板橋
地方法院第一審判決（99年度婚字第1288號）提起上訴，本院於
100年8月16日言詞辯論終結，判決如下：
    主  文
原判決廢棄。
被上訴人在第一審之訴駁回。
第一、二審訴訟費用由被上訴人負擔。
    事實及理由
壹、程序方面
一、按第一審之訴訟程序有重大之瑕疵者，第二審法院得廢棄原
    判決，而將該事件發回原法院。但以因維持審級制度認為必
    要時為限。前項情形，應予當事人陳述意見之機會，如兩造
    同意願由第二審法院就該事件為裁判者，應自為判決。民事
    訴訟法第451條第1項、第2項分別定有明文。
二、上訴人雖陳稱：被上訴人明知伊未居住於新北市○○區○○
    路33巷22弄1號2樓（下稱系爭住處），且明知於民國98年3
    月11日後，伊實際居住處所為新北市○○區○○路311號3樓
    ，卻未向原審陳明伊之住居所，而以系爭住處為伊之住所，
    致經一造辯論而判決離婚等語。惟查，兩造業陳明同意願由
    本院就本件為裁判等節（見本院卷第107頁）。是不論上訴
    人所陳是否屬實，揆諸上一之規定意旨，本院應自為判決，
    先此指明。
貳、事實方面
一、被上訴人起訴主張：伊與上訴人係夫妻，現婚姻關係仍存續
    中，育有子女3人，均已成年，原共同居住系爭住處。上訴
    人因情緒控制不佳，於婚後多次因細故對伊實施家庭暴力行
    為，或辱罵伊俗稱「三字經」、「五字經」之穢語，或出手
    毆打伊，或恣意摔擲家中物品。其中，包括於97年12月11日
    晚上12時許，在新北市○○區○○路110號1樓伊之工作場所
    （下稱系爭場所），兩造因伊找徵信社調查上訴人外遇事證
    而生口角，上訴人竟出手及持椅子毆打伊，並砸毀系爭場所
    之玻璃、點唱機，致伊受有右額部擦傷、前胸部擦挫傷、左
    手部撕裂傷等傷害（下稱系爭第一次傷害；上訴人之行為下
    稱系爭第一次行為）。為此，伊曾向臺灣板橋地方法院（下
    稱板橋地院）聲請核發保護令，經板橋地院核發97年度暫家
    護字第1101號民事暫時保護令（下稱系爭暫時保護令）、97
    年度家護字第1829號民事通常保護令（下稱系爭通常保護令
    ）在案。嗣於98年3月10日凌晨1時30分許在系爭住處，因伊
    質疑上訴人與其他女子在一起而生爭執，上訴人竟出手毆打
    伊，致伊受有臉部挫傷、胸部挫傷、雙手挫傷、頭部外傷等
    傷害（下稱系爭第二次傷害；上訴人之行為下稱系爭第二次
    行為）。因此，上訴人違反系爭通常保護令，經臺灣板橋地
    方法院檢察署檢察官（下稱板橋地檢署）以98年度偵字第80
    65號聲請簡易判決處刑書（下稱處刑書）聲請簡易判決處刑
    ，並經板橋地院以98年度簡字第5213號刑事簡易判決，處拘
    役20日確定（下稱刑事判決，該案件下稱刑事案件）在案。
    而上訴人經警移送偵辦後，即搬離系爭住處，兩造分居迄今
    。最近一次於98年10月22日晚上7時許，伊下班後返回系爭
    住處，上訴人因細故與伊發生爭執，竟出手毆打伊，致伊受
    有身體多處擦挫傷等傷害（下稱系爭第三次傷害；上訴人之
    行為下稱系爭第三次行為）。綜上，爰依民法第1052條第1
    項第3款規定，請求判決兩造離婚。
二、上訴人則以：被上訴人曾以板橋地院98年度婚字第719號離
    婚事件（下稱前案），訴請離婚，經判決（下稱前案判決）
    駁回並確定在案。而被上訴人於本件訴請離婚之原因，除系
    爭第三次行為為新主張之事實外，餘均前案相同。又伊仍深
    愛著被上訴人，願重修舊好，欲返家與被上訴人履行同居義
    務，雖遭被上訴人拒絕，但伊尊重被上訴人之意願，並期待
    被上訴人能回心轉意，詎被上訴人提起本件訴訟等語置辯，
    並請求駁回被上訴人於原審之訴。
三、本件經原審判決准被上訴人與上訴人離婚。上訴人不服，提
    起上訴，聲明為：(一)原判決廢棄。(二)被上訴人於第一審之訴
    駁回。被上訴人則聲明：駁回上訴。
四、兩造不爭執之事項（見本院卷第57頁，並依判決格式修正或
    刪減文句，或依爭點論述順序整理內容）
（一）被上訴人與上訴人係夫妻，現婚姻關係仍存續中。
（二）兩造婚後育有子女3人，均已成年。
（三）被上訴人向板橋地院聲請核發保護令，經板橋地院先後核
      發系爭暫時保護令、系爭通常保護令。
（四）上訴人違反系爭通常保護令，經板橋地檢署以處刑書聲請
      簡易判決處刑，並經板橋地院以刑事判決處拘役20日確定
      在案。
（五）上訴人因違反系爭通常保護令經警移送偵辦後，即搬離系
      爭住處，兩造分居迄今。
（六）上訴人承認有系爭第一次行為。
（七）上揭事項，並有兩造不爭執其形式真正（見本院卷第57頁
      背面）之提出戶籍謄本、刑事判決、處刑書、系爭通常保
      護令（均影本）附卷可稽（見原審卷第13頁至第15頁、第
      17頁至第19頁、第21頁），自堪信為真實。
五、本件經本院於100年6月16日與兩造整理並協議簡化之爭點為
    （見本院卷第57頁背面，並依本院論述之先後與妥適，而調
    整其順序、內容）
（一）系爭第一次行為兩造是否已經和解？
（二）上訴人有無系爭第二次行為？
（三）上訴人有無系爭第三次行為？
（四）被上訴人依民法第1052條第1項第3款規定訴請離婚，有無
      理由？
六、茲就爭點分別論述如下
（一）兩造就系爭第一次行為業已和解。
  １、經查，觀諸兩造之女邱張菁於前案審理時證稱：系爭第一
      次行為發生於系爭場所，兩造發生爭執，伊等接到通知去
      醫院時，始知兩造都有受傷，上訴人額頭縫10幾針，被上
      訴人手部受傷；那時候上訴人需要留院觀察，被上訴人驗
      傷後就回家等語（筆錄見本院卷第41頁）以考，可見於系
      爭第一次行為時，造成上訴人頭部受傷而縫10餘針，而被
      上訴人之系爭第一次傷害（見原審卷第22頁），則為右額
      部擦傷、前胸部擦挫傷、左手部撕裂傷等傷害。職是足悉
      ，上訴人因系爭第一次行為造成之受傷情況，較被上訴人
      更為嚴重，應可確定。
  ２、次查，系爭第一次行為之緣由，乃被上訴人委託徵信社調
      查上訴人外遇而引起等節，業經被上訴人陳明在卷（見原
      審卷第11頁），且為上訴人所是認（見本院卷第73頁），
      應可確信。
  ３、再查，兩造就系爭第一次行為業已和解等情，業為被上訴
      人所自承（見本院卷第65頁），復與上訴人所述情節相當
      （見本院卷第73頁至第74頁）。基此，兩造就系爭第一次
      行為業已和解，堪予認定。
（二）上訴人有系爭第二次行為。
  １、經查，被上訴人主張：因伊質疑上訴人與其他女子在一起
      ，致兩造發生爭執，上訴人竟出手毆打伊，致伊受有臉部
      挫傷、胸部挫傷、雙手挫傷、頭部外傷等系爭第二次傷害
      等節（見原審卷第11頁、本院卷第65頁至第66頁）；而上
      訴人則陳稱：系爭第二次行為之實情，乃伊在睡覺時，被
      上訴人先以圍巾勒住伊之脖子，後持酒瓶作勢毆打伊，欲
      驅趕伊出門，伊徒手防衛而與被上訴人拉扯，故被上訴人
      之手部挫傷，應係主動攻擊上訴人所引起，至被上訴人之
      臉及胸各1處挫傷，要係兩造拉扯間，伊不慎傷及被上訴
      人等語（見本院卷第74頁）。
  ２、由是，佐諸上訴人於刑事案件審理時，對於處刑書所載之
      犯罪事實無意見，而願意認罪等語（見刑事案件一審卷第
      28頁背面）；被上訴人提出而形式真正為上訴人所不爭執
      （見本院卷第57頁背面）之行政院衛生署雙和醫院（下稱
      雙和醫院）受理家庭暴力事件驗傷診斷書影本（見原審卷
      第25頁至第26頁）等情以察，足徵因被上訴人質疑上訴人
      外遇情事，致兩造發生爭執，而上訴人確有系爭第二次行
      為，應堪認定。
（三）不能證明上訴人有為系爭第三次行為。
  １、第查，上訴人陳稱：伊於98年9月24日至系爭場所喝酒，
      與被上訴人一起至系爭住處，被上訴人說伊有外遇，伊就
      拿水果刀刺自己的腹部二刀等語（見本院卷第85頁背面）
      ；核與被上訴人所述：上訴人於98年9月24日至系爭場所
      與朋友一起喝酒，伊說要先回系爭住處，就自己坐計程車
      回去，上訴人也坐計程車跟著到系爭住處，當時兩造沒有
      住在一起，上訴人就跟著進門；兩造因上訴人與劉淑鳳的
      事而吵架，上訴人不高興就拿水果刀刺自己的腹部等詞（
      見本院卷第83頁），基本情節大致相同。再參諸上訴人提
      出、而形式真正為被上訴人所不爭執（見本院卷第109頁
      背面）之雙和醫院診斷證明書（見本院卷第78頁，下稱系
      爭診斷書）記載情形，堪認上訴人確於98年9月24日因腹
      部穿刺傷而急診住院，至為明悉。
  ２、再查，細繹系爭診斷書記載：上訴人於98年9月24日因腹
      部穿刺傷，接受剖腹探查手術，入住加護病房；同月25日
      轉普通病房，同年10月2日接受膽囊切除手術；同年10月
      12日出院，分別於同月16日及同月23日回診等語以察，可
      見上訴人於98年9月24日至同年10月12日均於雙和醫院住
      院治療，且於98年10月23日仍有回診之情事，衡情上訴人
      應難於同年10月22日對被上訴人為系爭第三次行為。
  ３、況且，佐以上訴人陳稱：伊於98年3月10日即搬離系爭住
      處，而遷居於新北市○○區○○路311號處，被上訴人已
      更換系爭住處鑰匙，伊無法進入等詞（見本院卷第85頁、
      第74頁）；前案於98年11月4日進行言詞辯論期日，然被
      上訴人就系爭第三次行為未置一詞（見前案卷第39頁）等
      節以考，益徵上訴人是否為系爭第三次行為，尚難證明。
  ４、至於，證人蕭月卿雖結稱看過上訴人對被上訴人施暴云云
      ，然諸蕭月卿證言內容（見原審卷第39頁背面至第40頁）
      ，要與系爭第三次行為無涉，且被上訴人亦未援引蕭月卿
      之證言以證明系爭第三次行為（見本院卷第66頁至第69頁
      、第91頁至第92頁）。基此，自不能以蕭月卿之證詞，而
      認上訴人有為系爭第三次行為。
  ５、據此，綜觀上訴人之身體狀況、前案訴訟言詞辯論期日及
      兩造居住情形等節以察，堪認不能證明上訴人確有為系爭
      第三次行為，實可確定。
（四）被上訴人依民法第1052條第1項第3款規定訴請離婚，為無
      理由。
  １、復按，夫妻之一方對他方為不堪同居之虐待者，他方得向
      法院請求離婚，民法第1052條第1項第3款定有明文。所謂
      夫妻之一方受他方不堪同居之虐待，非以他方出於虐待之
      主觀意思為其要件，苟他方侵害人格尊嚴與人身安全之行
      為，客觀上已逾越夫妻通常可忍受程度，危及婚姻關係之
      維繫，即屬不堪同居之虐待。蓋維護人格尊嚴與確保人身
      安全，為我國憲法保障人民自由權利之基本理念。增進夫
      妻情感之和諧，防止家庭暴力之發生，以保護婚姻制度，
      亦為社會大眾所期待。民法第1052條第1項第3款所稱「不
      堪同居之虐待」，應就具體事件，衡量夫妻之一方受他方
      虐待所受侵害之嚴重性，斟酌當事人之教育程度、社會地
      位及其他情事，是否已危及婚姻關係之維繫以為斷（釋字
      第372號解釋參照）。職是，夫妻間偶爾失和毆打他方，
      致令受有微傷，如按其情形尚難認為不堪同居之虐待者，
      不得認他方之請求離婚為有正當理由（最高法院20年上字
      第2341號判例意旨）。且因一方之行為不檢而他方一時忿
      激，致有過當之行為，不得即謂為不堪同居之虐待（最高
      法院23年上字第4554號判例意旨參照）
  ２、經查，審諸證人邱張菁證稱：兩造會彼此互罵髒話，兩人
      都很兇，伊看過被上訴人罵上訴人，上訴人不理被上訴人
      ，也看過上訴人罵被上訴人，被上訴人也不理上訴人；伊
      認為兩造都有錯等語（見前案卷第23頁背面）以觀，足見
      兩造雖多有爭吵之情事發生，然兩造係以言語、行為相互
      傷害，而非被上訴人遭上訴人單方為虐待之情形，此佐以
      上（一）、（二）認定系爭第一次行為、系爭第二次行為
      之發生經過，尤為明確。
  ３、再查，細繹系爭第一次行為、系爭第二次行為之發生原因
      ，皆因被上訴人懷疑上訴人外遇，致被上訴人心生不滿而
      起衝突。以系爭第一次行為兩造受傷之情況觀之，足認被
      上訴人非遭受上訴人嚴重家暴，僅因兩造發生口角而為偶
      發性之肢體衝突，尚難完全歸責於上訴人，尤不能認被上
      訴人有何遭受不堪同居之虐待行為。
  ４、至查，蕭月卿之證言未特定係何時、何地目睹上訴人對被
      上訴人施暴，原審引為系爭第二次行為、系爭第三次行為
      之佐證，尚非妥適。況蕭月卿先稱有看過上訴人對被上訴
      人施暴，上訴人有辱罵、摔東西、打人，會用手打人云云
      ，但嗣稱沒有親眼見到被上訴人被打，是有聽到打人的聲
      音，還有看到被上訴人事後受傷的情形，20幾年前就有施
      暴的行為云云。惟兩造間發生爭執情事固有其事，惟究係
      互相攻擊抑或單方施暴虐待，尚不能由蕭月卿之證言得以
      認定。再觀諸邱張菁之上開證言內容，尤難認上訴人有對
      被上訴人為虐待情事。
  ５、準此，上訴人之系爭第一次行為，要屬臨時、偶發事件，
      且上訴人事後已取得被上訴人宥恕。至系爭第二次行為，
      起因為被上訴人以言語攻擊上訴人，兩造拉扯之間造成被
      上訴人輕微傷害，均未達不堪同居虐待之程度。另上訴人
      是否有系爭第三次行為，尚屬不能證明。職是，被上訴人
      認有不堪上訴人同居虐待之事由，而請求判決離婚，尚非
      可採。
七、綜上所述，上訴人抗辯其未對被上訴人為不堪同居之虐待行
    為，尚屬可信。被上訴人之主張，則為不足採。從而，被上
    訴人本於民法第1052條第1項第3款規定，請求判決兩造離婚
    ，不應准許。原審判准被上訴人與上訴人離婚，尚有未洽。
    上訴意旨指摘原判決不當，求予廢棄改判，為有理由。自應
    由本院予以廢棄改判，如主文第二項所示。
八、本件事證已臻明確，至於未論述之爭點；兩造其餘之攻擊或
    防禦方法；未經援用之證據，經本院斟酌後，認為均不足以
    影響本判決之結果，自無一一詳予論駁之必要，併此敘明。
九、據上論結，本件上訴為有理由，依民事訴訟法第450條、第
    78條，判決如主文。
中    華    民    國   100    年    8     月    30    日
                  民事第五庭
                        審判長法  官  李錦美
                              法  官  黃雯惠
                              法  官  鍾任賜
正本係照原本作成。
如不服本判決，應於收受送達後20日內向本院提出上訴書狀，其
未表明上訴理由者，應於提出上訴後20日內向本院補提理由書狀
（均須按他造當事人之人數附繕本）上訴時應提出委任律師或具
有律師資格之人之委任狀；委任有律師資格者，另應附具律師資
格證書及釋明委任人與受任人有民事訴訟法第466條之1第1項但
書或第2項（詳附註）所定關係之釋明文書影本，如委任律師提
起上訴者，應一併繳納上訴審裁判費。
中    華    民    國   100    年    8     月    30    日

                              書記官  吳金來
附註：
民事訴訟法第466條之1（第1項、第2項）：
對於第二審判決上訴，上訴人應委任律師為訴訟代理人。但上訴
人或其他法定代理人具有律師資格者，不在此限。
上訴人之配偶、三親等內之血親、二親等內之姻親，或上訴人為
法人、中央或地方機關時，其所屬專任人員具有律師資格並經法
院認為適當者，亦得為第三審訴訟代理人。